臺灣高等法院民事判決
111年度國再字第4號
再 審原 告  盧郭細
再 審被 告  新北市政府工務局

法定代理人  詹榮鋒
上列當事人間請求國家賠償事件，再審原告對於中華民國111年6
月22日本院確定判決（111年度上國字第8號）、111年2月17日臺
灣臺北地方法院第一審判決（109年度國字第30號、110年度國字
第22號），提起再審之訴，本院不經言詞辯論，判決如下：
    主      文
再審之訴駁回。
再審訴訟費用由再審原告負擔。
    事實及理由
一、按當事人對最高法院以其上訴不合法而駁回之裁定，聲請再
    審，並對原第一審及第二審確定判決合併提起再審之訴者，
    依民事訴訟法第499條第2項前段規定之旨趣，本不在依同法
    第507條準用上開條項前段規定，專屬上級之最高法院合併
    管轄之列。於此情形，就最高法院以上訴不合法而駁回之裁
    定聲請再審部分，依同法第507條準用第499條第1項規定，
    固專屬最高法院管轄，但對原第一審及第二審確定判決合併
    提起再審之訴部分，仍應適用同法第499條第2項前段規定，
    專屬上級之第二審法院管轄（最高法院98年度台聲字第561
    號裁定意旨參照）。查再審原告與再審被告間請求國家賠償
    事件，經臺灣臺北地方法院以109年度國字第30號、110年度
    國字第22號判決駁回再審原告之訴（下稱第一審判決），再
    審原告就該判決關於駁回其對再審被告之訴部分聲明不服，
    提起第二審上訴，經本院以111年度上國字第8號判決駁回其
    上訴（下稱原確定判決），再審原告再提起第三審上訴，經
    最高法院以上訴不合法為由，以111年度台上字第2272號裁
    定駁回其上訴確定（下稱第三審裁定），有上開裁判可參（
    見本院卷第51至76、87至88頁)。再審原告聲明求為廢棄上
    開已確定之歷審裁判（見本院卷第3頁），關於其不服第一
    審判決及原確定判決部分，係合併提起再審之訴，專屬本院
    管轄；至其對第三審裁定聲請再審部分，則由本院另行處理
    ，先予說明。
二、次按第二審法院就該事件已為本案判決者，對於第一審法院
    之判決不得提起再審之訴，民事訴訟法第496條第3項復有明
    定。查再審原告不服第一審判決，提起上訴，業經本院以原
    確定判決為本案判決，依上揭規定，再審原告對於第一審判
    決即不得提起再審之訴，其此部分再審之訴，即非合法，應
    予駁回。
三、再按再審之訴，應於30日之不變期間內提起。前項期間，自
    判決確定時起算，判決於送達前確定者，自送達時起算。民
    事訴訟法第500條第1項、第2項前段分別定有明文。次按對
    於第二審判決於上訴期間內提起上訴，第三審法院非以其上
    訴逾期，而以另有其他不合法情形，裁定駁回其上訴者，對
    原判決提起再審之訴時，其再審不變期間應自裁定確定翌日
    起算。查最高法院於民國111年9月21日以第三審裁定駁回再
    審原告對原確定判決之上訴確定，再審原告於111年10月7日
    收受前開裁定，有送達證書可稽（見本院卷第85頁）；其於
    111年9月30日對原確定判決提起本件再審之訴（見本院卷第
    3頁），未逾不變期間。　
四、再審原告主張：伊為門牌號碼新北市○○區○○街00巷0弄0號房
    屋及其坐落新北市○○區○○段000地號土地所有權人，該房屋
    前以板橋湳子段103之6、103之7、103之8地號土地（下稱系
    爭土地）為建築基地，向主管機關申請取得61年板建字第76
    6號建造執照（下稱系爭建照）。伊現取得內政部營建署44
    年2月26日台(44)內地字62830號函（下稱內政部函）為新證
    據，可證明板橋原都市計畫未經核准追認公布，新北市政府
    城鄉發展局自行追認公布27年11月26日公布實施之板橋都市
    計畫令，乃違反憲法第125條而無效，系爭土地即非建築法
    適用地區，其開始實施都市計畫之日期應為62年12月3日；
    再審被告所屬公務員審核系爭建照之程序違反建築法第3條
    ，復違法於105年2月25日以新北工建字第1050314827號函（
    下稱系爭函文）認應適用建築法實施建築管理，伊信賴系爭
    房屋符合建築法規範而購買之，嗣受有建築基地範圍之土地
    面積減少、法定空地被違法分割出售、無自由通行權等損失
    ，自得請求再審被告賠償。求為廢棄原確定判決，命再審被
    告給付新臺幣160萬元等語。
五、按民事訴訟法第496條第1項第13款所謂當事人發現未經斟酌
    之證物，係指事實審言詞辯論終結前已存在之證物，因當事
    人不知有此致未經斟酌現始知之，或雖知有此而不能使用，
    現始得使用，且經斟酌後可受較有利益之裁判者而言。又當
    事人以發現得使用未經斟酌之證物為再審理由者，並應就其
    在前訴訟程序不能使用之事實，依民事訴訟法第277條前段
    規定負舉證責任（最高法院98年度台上字第1258號判決意旨
    參照）。本件再審原告未舉證其在前訴訟程序不知有內政部
    函存在或雖知而不能使用，依上開說明，該項證據非屬民事
    訴訟法第496條第1項第13款所定之證物。又再審原告與倪正
    沁等人關於系爭土地使用權源之私權糾紛，業經臺灣臺北地
    方法院以106年度訴字第1376號、本院以107年度上易字第12
    65號（下稱另案）判決確定在案；法院為民事訴訟審判時，
    不受行政機關函釋之拘束，原確定判決據此認定再審被告出
    具系爭函文與再審原告另案敗訴無因果關係；從而，再審原
    告依內政部函之主張縱令屬實，亦無從據以推翻原確定判決
    之認定，而使再審原告獲得更有利益之裁判，再審原告主張
    原確定判決有民事訴訟法第496條第1項第13款之再審事由，
    顯無理由。
六、綜上，原確定判決並無再審原告所指再審事由，再審原告提
    起本件再審之訴，顯無理由，爰不經言詞辯論，逕以判決駁
    回之。
七、末按再審之訴實質上為前訴訟程序之再開或續行，在法院認
    再審之訴為有理由前，前訴訟程序尚未再開；再審之訴為不
    合法或無理由者，前訴訟程序既未再開，自不許當事人為訴
    之追加、變更（最高法院111年度台抗字第213號裁定可參）
    。再審原告主張系爭函文侵害伊免受建築管理規範之自由權
    利，請求再審被告賠償其所受非財產損害等節，與其於前訴
    訟程序主張之原因事實不同，核屬訴之追加；因本件再審之
    訴為一部不合法、一部顯無理由，前訴訟程序尚未再開，其
    前揭訴之追加自非本院所得審酌，亦無庸逐一論究再審原告
    陳述前訴訟程序於再開或續行後所應審酌之實體問題，附此
    敘明。
八、據上論結，本件再審之訴一部為不合法、一部為顯無理由，
    依民事訴訟法第502條第2項、第78條，判決如主文。　　
中　　華　　民　　國　　111 　年　　10　　月　　24　　日
                  民事第二十三庭
                      審判長法  官  張松鈞
                            法  官  李昆曄
                            法  官  楊舒嵐
正本係照原本作成。
如不服本判決，應於收受送達後20日內向本院提出上訴書狀，其
未表明上訴理由者，應於提出上訴後20日內向本院補提理由書狀
（均須按他造當事人之人數附繕本）上訴時應提出委任律師或具
有律師資格之人之委任狀；委任有律師資格者，另應附具律師資
格證書及釋明委任人與受任人有民事訴訟法第466 條之1第1項但
書或第2項所定關係之釋明文書影本。如委任律師提起上訴者，
應一併繳納上訴審裁判費。
中　　華　　民　　國　　111 　年　　10　　月　　25　　日
　　　　　　　　　　　　　
　　　　　　　　　　　　　  書記官  常淑慧